臺灣高等法院高雄分院刑事判決　　　 99年度交上訴字第110號
上　訴　人　臺灣高雄地方法院檢察署檢察官
被　　　告　陳萬益
上列上訴人因被告公共危險案件，不服臺灣高雄地方法院99年度
交訴字第80號、99年度訴字第746 號中華民國99年10月4 日第一
審判決（起訴案號：臺灣高雄地方法院檢察署99年度偵緝字第53
5 號、99年度偵字第7549號），提起上訴，本院判決如下：
     主  文
上訴駁回。
     理  由
一、公訴意旨以：被告陳萬益於98年9 月2 日上午10時40分許，
    駕駛車號2Q-8998 號自用小客車，搭載其子陳冠豪，沿高雄
    市○○區○○路之快車道由西往東行駛，行經德民路與惠豐
    街口，欲右轉惠豐街時，疏未注意右側慢車道上有無直行車
    輛，而未禮讓直行車先行，復未顯示方向燈，即貿然右轉。
    適有張普晴騎乘車號ZJI- 756號輕機車，後座搭載楊子絹，
    沿德民路慢車道同向直行在陳萬益所駕自小客車右後方，亦
    行駛至該路口，因陳萬益突然右轉，致張普晴煞避不及，所
    騎機車之前車頭撞及陳萬益所駕自小客車右側車身，張普晴
    、楊子絹因而人、車倒地，均受有傷害（以上部分已經原審
    法院判決確定），明知其已肇事致人受傷，詎未協助將張普
    晴、楊子絹2 人送醫救治，亦未留在現場等候員警前來處理
    ，竟基於肇事致人傷害逃逸之犯意，逕自駕車離去，其子陳
    冠豪雖未與被告一同離去，惟隨後亦藉故離開，至位在事故
    現場附近之「高雄都會公園」（高雄市○○區○○路24號）
    內躲避。嗣經警據報到場，至上開公園內尋獲陳冠豪，依據
    陳冠豪之陳述，始循線查獲。因認被告陳萬益此部分涉有刑
    法第185 條之4 之肇事致人傷害逃逸罪嫌云云。
二、證據能力之判斷：
    本判決所引用據以認定事實之各項證據（含傳聞證據、非傳
    聞證據及符合法定傳聞法則例外之證據），均經當事人於本
    院審理中表示對於證據能力不爭執或無意見，且當事人對於
    具有傳聞性質之證據，已於本院調查證據時知悉內容，均未
    於言詞辯論終結前聲明異議。本院審酌各該證據作成之客觀
    環境及條件，並無違法不當取證或顯不可信之情形，作為證
    據使用均屬適當，依刑事訴訟法第159 條之5 之規定，均得
    作為證據。
三、按犯罪事實應依證據認定之，無證據不得認定犯罪事實；不
    能證明被告犯罪者，應諭知無罪之判決，刑事訴訟法第154
    條第2 項、第301 條第1 項分別定有明文。又事實之認定，
    應憑證據，如未能發現相當證據，或證據不足以證明，自不
    能以推測或擬制之方法為裁判基礎（最高法院40年臺上字第
    86號判例意旨參照）。且認定犯罪事實所憑之證據，無論直
    接證據或間接證據，其為訴訟上之證明，須於通常一般之人
    均不致有所懷疑，而得確信其為真實之程度者，始得據為有
    罪之認定，倘其證明尚未達到此一程度，而有合理之懷疑存
    在而無從使事實審法院得有罪之確信時，即應由法院諭知被
    告無罪之判決（同院76年臺上字第4986號判例意旨參照）。
四、公訴意旨認被告陳萬益涉犯此部分犯行，係以被告於警詢及
    偵查中之供述、證人張普晴、楊子絹、陳冠豪於警詢及偵查
    中之證述、道路交通事故現場圖、談話紀錄表、調查報告表
    (一)、調查報告表(二)、疑似道路交通事故肇事逃逸追查表、右
    昌聯合醫院診斷證明書、現場採證照片、車損照片，為其主
    要論據。
五、訊據被告陳萬益堅決否認有肇事致人傷害逃逸犯行，辯稱：
    被告於肇事後有下車，並打電話報警，但電話不通，被告請
    路人幫忙打電話報警，並幫忙將告訴人扶到路邊休息。被告
    有問告訴人是否要送醫院，告訴人回答不用，被告因當時在
    通緝中，不方便留在現場，所以叫被告兒子陳冠豪留在現場
    處理一下，陳冠豪也有答應，並非故意肇事逃逸等語。
六、經查：
  (一)被告陳萬益確有於上開時、地，駕駛自用小客車，肇事致告
    訴人張普晴、楊子絹2 人分別受有上開傷害之事實，已經被
    告坦承不諱，核與告訴人張普晴、楊子絹2 人指訴情節相符
    ，並經原審法院99年度交訴字第80號、99年度訴字第746 號
    判決確定在案。又被告陳萬益肇事後，確於員警到場前先行
    駕車離去，其子陳冠豪雖未隨同離去，惟於員警到場前，確
    以如廁為由，至現場附近高雄都會公園之公廁內，直至員警
    到場，始自公廁走出，向員警陳明肇事者為其父陳萬益等情
    ，為被告陳萬益所自承，並經證人張普晴、楊子絹於警詢、
    偵查及原審法院審理中（見公共危險案偵卷第5-6 、58-60
    頁、本院交訴卷第44-49 、53-55 頁）、證人陳冠豪於警詢
    及偵查中（見公共危險案偵卷第3-4 頁、公共危險案偵緝卷
    第50頁），分別證述明確，此部分之事實固堪認定。
  (二)所應審究者，為被告陳萬益上開所為，是否有肇事逃逸之犯
    意，以及是否與肇事逃逸之犯罪構成要件相當。查證人張普
    晴於原審法院審理中另證稱：伊所騎機車與陳萬益所駕自小
    客車擦撞後，伊與楊子絹均跌倒在地，陳萬益於發生擦撞後
    ，馬上停車並下車，他兒子陳冠豪過一會也下車。陳萬益下
    車後問伊有沒有怎樣，伊說很痛，陳萬益就問伊與楊子絹，
    要不要送伊等去醫院，他對伊二人都有講。因陳萬益是陌生
    人，伊與楊子絹不敢搭他的車去醫院，伊就對陳萬益說「不
    要」。陳萬益又問要不要打電話叫119 ，伊與楊子絹都沒講
    話，伊沒注意陳萬益究竟有無打119 。後來楊子絹站起來，
    扶伊到路邊，陳萬益過來對伊二人說，他有事要先走，說要
    把他兒子陳冠豪留下來，伊就說「喔」，意思是同意由陳冠
    豪留下處理。當時陳冠豪站在旁邊，沒有說話。陳萬益要走
    時，陳冠豪也在旁邊，伊沒聽到陳冠豪叫陳萬益不要走。從
    車禍發生到陳萬益離開，這段期間差不多有十幾分鐘。陳萬
    益走之前，伊等沒有要他叫救護車，陳萬益走了之後，他兒
    子在現場站在那裡都沒有講話，伊與楊子絹也沒有請他幫忙
    作什麼事，伊二人也不知道要做什麼，就在那裡等，陳冠豪
    站在那裡等了一會，就說他要去廁所，然後有一個歐巴桑就
    說要去找他，並問伊等要不要報警。伊與楊子絹都不知道如
    何解決，那位歐巴桑就打電話報警，然後警察就來了，警察
    到現場時，陳冠豪還待在廁所裡，歐巴桑向警察說陳冠豪在
    廁所裡，警方就去把他找出來，後來伊與楊子絹是自己騎機
    車去醫院。陳萬益一開始說要送伊等去醫院時，伊是直接對
    他說「不要」，而不是說不要坐他的車。陳萬益又問伊等要
    不要叫救護車，伊二人都沒有回答，因為不太好意思，不是
    很嚴重的傷，叫救護車不太好意思等語（見本院交訴卷第
    40-50 頁），核與其於偵查中證述情節，前後一致（見公共
    危險案偵卷第58、60頁）。況證人張普晴既為本件告訴人，
    而被告迄未達成和解，亦未賠償分文，已如前述，衡情張普
    晴應無迴護被告之理，所為此部分之證述，自堪採信。
  (三)至於證人楊子絹於原審法院審理中則證稱：車禍發生後，伊
    自己站起來，伊因為嚇到，有點頭暈、腿軟，所以俯著，沒
    有完全起來，又不知道該怎麼辦，所以一直站在原地。伊嚇
    到之後，不知道是誰下車，但有聽到一個男生的聲音，說要
    叫車來，等伊回神之後，車子就不在了，伊不清楚是年輕或
    是老的聲音，伊回神過來時，陳萬益已經走了，留下他兒子
    ，他兒子就杵在那裡，站在伊等旁邊，一直找藉口說要去廁
    所，對面剛好就是都會公園，路人說被告兒子好像跑掉了，
    當時伊等不知道要怎麼辦，路人就說要騎車幫忙把他追回來
    ，當時張普晴受傷，伊幫她去附近的統一超商買擦傷口的藥
    ，後來警察好像有來。當時說要幫伊叫車的人，伊不知道是
    誰，伊以為講話的人是陳萬益。被告的兒子留在現場，伊等
    沒有請他幫忙做什麼，因為伊與張普晴也不知道要怎麼辦等
    語（見原審法院交訴卷第52-57 頁）。足見證人楊子絹甫經
    車禍事故，驚魂未定，對於被告於肇事後直至離去前所為言
    語及舉動，既未留意，亦無反應，均由證人張普晴代為應對
    ，自應以張普晴此部分之證述，資為認定事實之依據。
  (四)按刑法第185 條之4 肇事致人死傷逃逸罪，係以處罰肇事後
    逃逸之駕駛人為目的，俾促使駕駛人於肇事後能對被害人即
    時救護，以減少死傷（最高法院93年度臺上字第5599號判決
    意旨參照）。依證人張普晴上開證述，被告於肇事後，立即
    下車察看告訴人張普晴、楊子絹有無受傷，並主動向二人詢
    問是否需其載送就醫，惟楊子絹因驚嚇失神，未為反應，張
    普晴則經考量被告為陌生男子，未敢同意搭車，答以「不要
    」而予拒絕。被告復詢問二人需否撥打119 聯絡救護車前來
    ，惟楊子絹因尚未回神而無反應，張普晴則因覺傷勢不重，
    搭乘救護車送醫會不好意思，亦未回應。而依張普晴、楊子
    絹二人所受傷勢，自外觀上確無立即送醫之急迫危險，被告
    既先詢問二人是否需其駕車載送就醫，惟經張普晴明確拒絕
    ，經被告再詢問是否需聯絡救護車載送就醫，二人亦未回應
    ，就客觀上應認被告並無違反救護義務可言，至於告訴人張
    普晴、楊子絹之內心真意雖認有就醫治療之需要，僅因不敢
    搭乘陌生男子之車輛及不好意思聯絡救護車送醫，惟其表現
    於外之反應，既為直接拒絕及沈默不答，外人自難知悉其內
    心想法，依二人上開外在反應，足以使人誤認二人並無送醫
    治療之意願，以為救護義務已盡。又被告因案通緝，惟恐經
    警查緝，而不敢久留現場，亦不敢告知二人其本人之姓名及
    聯絡方式，其心理不難理解，對於後續賠償責任或和解事宜
    ，自有賴其子陳冠豪代為出面處理。而被告離去前，已向告
    訴人表示其需先行離去，將由其子陳冠豪留下處理後續事宜
    ，而告訴人楊子絹並未明示反對，張普晴則答以「喔」表示
    了解及同意，而陳冠豪在場亦未表示反對等情，業據證人張
    普晴證述如前。雖陳冠豪於被告離去後，僅消極留在現場，
    而無任何積極作為，嗣並以如廁為由，進入現場附近公園內
    之公廁，直至員警到場，始向員警表示肇事者為其父親。然
    陳冠豪既依被告所囑，並未逕自離去，僅因張普晴、楊子絹
    及陳冠豪均因年輕而無處理事故之經驗，僅在現場空等，而
    未為任何關於賠償或和解事宜之討論磋商，尚不得遽論被告
    係為規避賠償責任而逃逸。
  (五)綜上所述，公訴意旨所舉上開證據，尚不足證明被告於肇事
    後，有何違反救護義務，或為規避賠償責任而逃逸之犯意，
    難認已合於刑法第185 條之4 所定肇事致人傷害逃逸之要件
    ，應認舉證尚有不足，不得遽以該罪名相繩。此外，本院依
    現存卷證，復查無其他積極證據足證被告確有公訴意旨所指
    此部分犯行，應認被告此部分被訴犯罪不能證明。
七、原審因而為被告陳萬益被訴肇事致人傷害而逃逸部分無罪之
    判決，核無不合。檢察官上訴意旨，雖以：「按刑法第185
    條之4 之立法目的，本係科以肇事者須即採取救護或其他必
    要措施，並應向警察機關報告之法定義務，以防因就醫延誤
    致生無謂傷亡，並俾得通知傷亡者家屬到場，以明責任，是
    凡肇事人於行車肇事致人受傷或死亡，未即採取救護或其他
    必要措施，並向警察機關報告，而駕車逃逸者，自應依該規
    定處罰。」云云，指摘原判決此部分不當。然查刑法第185
    條之4 之肇事致人死傷逃逸罪，其立法理由係以處罰肇事後
    逃逸之駕駛人為目的，俾促使駕駛人於肇事後能對被害人即
    時救護，以減少死傷。即僅「採取救護或其他必要措施」即
    可，條文並未規定一定要向警察機關報告，不能僅因未向警
    察機關報告，遽行認定被告即涉犯肇事逃逸罪。又所謂「採
    取救護或其他必要措施」，其定義抽象，範圍極廣，要言之
    ，救護範圍應依客觀上之必要性、被害人是否要求救護而定
    ，且必須行為人有肇事逃逸之故意始能成立。如駕駛人於肇
    事後，因被害人客觀上傷勢不重，經被害人同意或表示無庸
    送醫或願意自行就醫，被告縱未將被害人送醫治療，亦無逃
    逸之可言（法文係規定以逃逸現場為要件），檢察官就此部
    分尚有誤會。查依現存卷證，並無確切證據足證被告確有公
    訴意旨所指此部分犯行，已如前述，檢察官上訴為無理由，
    應予駁回。
八、原判決關於有罪部分（竊盜罪、過失傷害罪、行使偽造私文
    書罪），已經原審判決確定。
據上論結，應依刑事訴訟法第368 條，判決如主文。
本案經檢察官郭振昌到庭執行職務。
中    華    民    國   100    年    3     月     3    日
                刑事第五庭    審判長法  官  曾永宗
                                    法  官  鍾宗霖
                                    法  官  任森銓
以上正本證明與原本無異。
檢察官如不服本判決應於收受本判決後10日內向本院提出上訴書
狀，其未敘述上訴理由者，並得於提起上訴後10日內向本院補提
理由書狀（應附繕本）。
中    華    民    國   100    年    3     月    3     日
                                    書記官  呂素珍